臺灣新竹地方法院民事判決　　　　　　　100年度訴字第261號
原　　　告　財政部國有財產局臺灣中區辦事處
法定代理人　廖蘇隆
訴訟代理人　吳兆麟
被　　　告　蔡金石
訴訟代理人　錢炳村律師
上列當事人間請求返還土地等事件，本院於民國100年8月25日辯
論終結，判決如下：
    主  文
一、被告應將坐落新竹市○○段一五五之一地號土地如附圖所示
    、紅色實線範圍、面積一百零一點三一平方公尺土地之地上
    物拆除、騰空，並將土地返還予原告。
二、被告應自民國一百年一月一日起至返還前項土地之日止，按
    月給付原告新臺幣肆佰拾玖元。
三、原告其餘之訴駁回。
四、訴訟費用由被告負擔。
五、本判決第一項於原告以新臺幣壹拾萬伍仟零捌拾元為被告
    供擔保後得假執行。但被告以新臺幣肆拾萬伍仟貳佰肆拾元
    為原告預供擔保，得免為假執行。
六、本判決第二項於原告每期以新臺幣壹佰肆拾陸元供擔保後，
    得假執行。但被告每期以新臺幣肆佰拾玖元為原告預供擔
    保，得免為假執行。
七、原告其餘假執行之聲請駁回。
    事實及理由
壹、程序方面：
一、按所有人對無權占有或侵害其所有物者，得請求返還之，對
    於妨害其所有權者，得請求除去之，民法第767條定有明文
    。又按國有財產撥給各地國家機關使用者，名義上雖為國有
    ，實際上即為使用機關行使所有人之權利，故對於是類財產
    ，准由管領機關起訴，代國家主張所有權人權利（參最高法
    院51年台上字第2680號判例意旨）。經查，被告辯稱原告非
    新竹市○○段155-1地號土地所有權人及占有人，復未持有
    駐用房屋保管卡，其提起本件訴訟顯非適格之當事人云云，
    惟查，系爭土地為中華民國所有，管理者為原告，業據原告
    提出土地登記謄本附卷可稽（見本院卷第4頁），揆諸前揭
    說明，原告目前既仍登載為上開土地之管理機關，自得行使
    所有權人之權利，其當事人之適格始無欠缺，被告以前詞置
    辯，容有誤會，要難採信。又被告辯稱原告既為法人，應冠
    以辦事處「所在地」之名稱，而以「財政部國有財產局臺灣
    中區辦事處新竹分處」為原告提起本件訴訟始為正確，原告
    竟冠以「地區」名稱，是原告之機關組織不合法云云，惟按
    「公用財產以各直接使用機關為管理機關，直接管理之。」
     國有財產法第11條定有明文；次按「前項各地區辦事處，
    一律冠以財政部國有財產局及各該辦事第所在地之名稱。」
    、「各地區辦事處設秘書室，掌理文書、印信、出納、庶務
    、議事、編印、核稿、研究發展、管制考核及其他不屬於各
    課室事項。」、「各地區辦事處得視業務需要，於轄區設分
    處，由國有財產局層報行政院核定設立。一等辦事處設五個
    至六個分處，二等辦事處設二個分處。各分處置主任一人，
    職務列薦任第九職等；其餘所需工作人員，就各地區辦事處
    所定員額內派充之。」、「各地區辦事處設會計室，置會計
    主任一人，職務列薦任第八職等，依法辦理歲計、會計事項
    ，並兼辦統計事項。」財政部國有財產局各地區辦事處組織
    通則第2條、第5條、第8條、第10條前段分別定有明文，足
    認原告乃依法成立之行政組織，並設有秘書處、會計室等單
    位分別掌理文書、印信、會計等事務，具有獨立之預算且可
    獨自行文，有訴訟上之當事人能力，是原告居於管理機關之
    地位代表國家提起本件訴訟，核無不合。況查被告已自承原
    告下級組織即「財政部國有財產局臺灣中區辦事處新竹分處
    」如為本件當事人核屬適格之當事人等語明確（見本院第40
    頁、第79頁背面），被告再以前詞原告組織不合法，提起本
    件訴訟當事人不適格云云置辯，顯為前後事理矛盾，要非可
    採。是以，原告依法提起本件訴訟，程序上自無不當，合先
    敘明。
二、按訴狀送達後，原告不得將原訴變更或追加他訴，但請求之
    基礎事實同一者或不甚礙被告之防禦及訴訟之終結者，不在
    此限，民事訴訟法第255條第1項第2款及第7款分別定有明文
    。次按不變更訴訟標的，而補充或更正事實上或法律上之陳
    述者，非為訴之變更或追加，民事訴訟法第256 條亦有明文
    。原告原起訴請求聲明：「被告應將無權占有原告管理坐落
    新竹市○○段155-1地號國有土地，面積計130.44平方公尺
    （實際面積以地政機關測量為準）之地上物拆除、騰空，並
    將土地返還予原告。」嗣於民國100年6月14日具狀請求被告
    給付相當於租金之不當得利，並追加訴之聲明第2項：「被
    告應自100年1月1日起至返還系爭土地之日止，按月給付原
    告新臺幣（下同）706元。」嗣經本院會同兩造及新竹市地
    政事務所勘測原告所指被告占用土地之位置及面積後，原告
    乃更正其訴之聲明第1項為：「被告應將無權占有原告管理
    坐落新竹市○○段155-1地號國有土地上，如附圖所示紅色
    實線範圍、面積101.31平方公尺之地上物拆除、騰空，並將
    土地返還予原告。」查原告前開追加請求訴之聲明第2項不
    當得利部分，與訴之聲明第1項拆屋還地之部分均係基於被
    告無權占有原告所管理土地之同一基礎事實，且不甚礙被告
    之防禦及訴訟終結，經核均與首揭規定相符，自應准許。至
    於原告對訴之聲明第1項更易部分，係屬不變更訴訟標的而
    更正事實上之陳述，揆諸前開規定亦無不合，應併予准許。
貳、實體事項：
一、原告主張：
（一）緣坐落新竹市○○段155-1地號土地（下稱系爭土地）為
      原告管理之國有土地，原告於81年間將系爭土地出租予被
      告叔叔即訴外人蘇金發，租期自81年6月1日起至85年12月
      31日止，租約到期後，蘇金發乃申請換約續租至90年12月
      31日止，詎蘇金發於租約屆期前即已死亡，被告姑姑即訴
      外人林蘇連塘為其繼承人，林蘇連塘遂向原告申請繼承換
      約，租約到期日仍為90年12月31日。嗣後，林蘇連塘將坐
      落系爭土地上門牌號碼為新竹市舊港里17號之石造房屋出
      售予被告，被告並向原告申請承租系爭土地，惟遭原告駁
      回，爾後被告將上開石造房屋拆除後，竟未經原告之同意
      ，且未具任何合法權源，即於系爭土地如附圖所示紅色實
      線範圍、面積101.31平方公尺土地上，起造水泥地基及化
      糞池使用，並姿意堆置雜物於其上，屬無權占用，經原告
      98 年5月13日勘查時始發現上情。而被告上開占用系爭土
      地之行為，雖經本院刑事庭以99年度易字第116號判決認
      定被告竊佔罪無罪確定在案，惟細繹判決內容，被告無權
      占用系爭土地之事實，已堪認定。
（二）按所有權人對於無權占有其所有物者，得請求返還之。對
      於妨害其所有權者，得請求除去之，民法第767條第1項前
      段、中段定有明文。又雖非所有人，但依法律之規定得行
      使所有權人之權利者，如國有財產之管理機關，自得行使
      上開權利，此觀最高法院51年臺上字第2680號判例意旨自
      明。次按中央或地方機關，有當事人能力，民事訴訟法第
      40條第4項亦有明文。查被告無權占用系爭土地之事實，
      已如前述，則揆諸上開說明，原告自得本於所有權人管理
      機關之地位行使物上請求權，請求被告拆除地上物後，將
      土地返還予原告。
（三）另按無權占有他人土地可獲得相當於租金之利益，為社會
      通常之觀念（最高法院61年度臺上字第1695號判例可資參
      照）。是以，原告自得依同法第179條規定，請求被告給
      付相當於租金之不當得利。以參酌土地法第105條準用同
      法第97條之規定，租用基地建築房屋，租金以不超過土地
      申報總價額年息百分之10為限，而系爭土地99年1月之申
      報地價為每平方公尺1,300元，原告爰以被告無權占用系
      爭土地之面積及系爭土地申報地價年息百分之5為計算標
      準，計算被告每月受有相當於租金之不當得利數額為706
      元【計算式：1,300元×130.44平方公尺×5％÷12月＝
      706元】，然被告僅返還截至99年12月31日止之不當得利
      金額，故被告自100年1月1日起至返還系爭土地之日止，
      仍負有按月支付不當得利706元予原告之義務。此外，原
      告此部分不當得利請求固為訴訟審理中所追加之聲明，惟
      其請求基礎事實與原告訴請被告拆除地上物，並返還系爭
      土地乙節，均係基於被告無權占用系爭土地此一相同事實
      ，且不甚礙被告之防禦及訴訟之終結，故此部分追加應為
      合法。
（四）至被告辯稱原告之機關組織不合法，且因未持有駐用房屋
      保管卡，故顯為當事人不適格云云，惟查，原告之機關名
      稱係按財政部國有財產局組織條例第11條及財政部國有財
      產局各地區辦事處組織通則第2條規定而設，故其機關組
      織應屬合法。再者，土地所有權應以土地登記簿所載者為
      據，而依據系爭土地之土地登記謄本所示，其上載明所有
      權人為中華民國，管理人則為原告，故而原告為適格之當
      事人甚明。繼者，本件訴訟之爭訟標的為土地，並非房屋
      ，自無被告指稱原告未持有駐用房屋保管卡，故非適格當
      事人之問題。此外，系爭土地乃坐落於原告管轄區域內，
      則其提起本件返還土地訴訟，並無違誤。
（五）另被告抗辯伊自27年出生起即居住使用系爭土地，為土地
      之所有權人，中華民國及原告未具任何合法權源，即擅自
      登記為系爭土地之所有權人及管理人，為無效之行為云云
      ，惟查，系爭土地係於46年2月21日以接管為由，依46 府
      地籍字第461號令登記為國有，原管理機關為臺灣省政府
      財政廳，嗣奉省府56年6月16日府民地甲字第12367號令變
      更為財政部國有財產局，是依土地法第43條規定，系爭土
      地既已依法登記國有，則其所有權歸屬甚明，原告為系爭
      土地管理者之事實亦屬無疑。至被告辯稱其自27年出生起
      即居住使用系爭土地，顯為系爭土地之有權人云云，惟此
      至多僅能證明被告占用系爭土地之時間甚久，然並不能作
      為被告具有合法占用系爭土地之依據。
（六）綜上，被告未具正當權源於原告管理之系爭土地上起造水
      泥地基及化糞池使用，屬無權占有，原告自得本於民法第
      767條之規定提起本訴，並聲明：(一)被告應將無權占有原
      告管理之系爭土地上，如附圖所示紅色實線範圍面積101.
      31平方公尺之地上物拆除、騰空，並將系爭土地返還予原
      告；(二)被告應自10 0年1月1日起至返還系爭土地之日止，
      按月給付原告706元；(三)原告願供擔保，請准為假執行之
      宣告。
二、被告則以：
（一）按財政部國有財產局各地區辦事處組織通則第2條第2項規
      定：「前項各地區辦事處，一律冠以財政部國有財產局及
      各該辦事第所在地之名稱。」次按最高法院51年度臺上字
      第2680號判例：「國有財產撥給各地國家機關使用者，名
      義上雖仍為國有，實際上即為使用機關行使所有人之權利
      ，故本院對於是類財產，向准由管領機關起訴，代國家主
      張所有權人之權利，被上訴人持有所有權狀及駐用房屋保
      管卡，原審認其得為起訴行使所有人之權利尚非無據。」
      查原告為法人，其組織原應冠以辦事處「所在地」之名稱
      ，始為正確，惟原告竟係冠以「地區」名稱，是原告之機
      關組織不合法甚明。再者，原告並非系爭土地之所有權人
      ，且因系爭土地現為被告占有使用，故原告亦非占有人，
      ，此外，原告復未持有上開判例所稱之駐用房屋保管卡，
      因此，原告顯非適格之當事人。
（二）伊不否認曾向姑姑林蘇連塘購買坐落系爭土地上之石造房
      屋，並於98年3月將石造房屋拆除後，於系爭土地起造水
      泥地基及化糞池使用之事實，惟伊之先祖於日據時代前即
      世居於此，而被告亦自27年出生起開始使用系爭土地迄今
      ，期間並未中斷，此觀被告戶籍自始設籍於上開石造房屋
      一情自明，復未經四鄰所爭執，足證被告為系爭土地之所
      有權人。而原告或中華民國倘若欲取得系爭土地之所有權
      ，本應依法進行徵收或價購之，詎中華民國及原告未具正
      當權源，亦無任何接管依據，竟於46年2月21日逕將系爭
      土地登記為中華民國所有，並以原告為管理者，故而此部
      分登記乃屬自始、當然、確定之無效行為，系爭土地仍為
      被告所有，至為明灼。
（三）另按所謂請求之基礎事實同一，係指變更或追加之訴與原
      訴之主要爭點有共同性，各請求利益之主張在社會生活上
      可認為同一或關聯，而就原請求之訴訟及證據資料，於審
      理繼續進行在相當程度範圍內具有同一性或一體性，得期
      待於後請求之審理予以利用，俾先後兩請求在同一程序得
      加以解決，避免重複審理，進而為統一解決紛爭者（臺灣
      高等法院95年度重上字第177號判決參照）。經查，本件
      原告於起訴時，原僅以無權占有之法律關係，請求被告拆
      除地上物，並返還系爭土地，嗣於訴訟審理中，始又依不
      當得利之規定，追加請求被告應按月支付相當於租金之不
      當得利，惟前者之請求基礎係物上請求權，後者則係依據
      債之關係所為之主張，兩者基礎事實顯非同一，且對被告
      防禦權之行使有重大影響，亦與法條規定之其他准予追加
      事由不符，故原告所為追加不當得利請求，於法尚有未合
      。此外，原告提起本件訴訟，業已違反憲法第15條所保障
      之財產權規定，故應併予駁回。
（四）綜上，系爭土地為被告所有，故原告之請求均無理由，為
      此聲明：(一)原告之訴駁回；(二)如受不利之判決，願供擔保
      請准宣告免為假執行。
三、兩造不爭執事項：
（一）系爭土地於46年2月21日登記為中華民國所有，登記原因
      為接管，原告為管理者，現為被告使用。
（二）原告於81年間將系爭土地出租予被告叔叔蘇金發，租期自
      81年6月1日起至85年12月31日止，租約到期後，蘇金發申
      請換約續租至90年12月31日止，蘇金發於租約到期前逝世
      ，由被告姑姑林蘇連塘繼承，並申請繼承換約，租約到期
      日仍至90年12月31日。
（三）被告曾向林蘇連塘購買坐落系爭土地上門牌號碼為新竹市
      舊港里17號之石頭房屋，並向原告申請承租系爭土地，遭
      原告駁回，嗣後被告將上開石頭房屋拆除，且於系爭土地
      上起造化糞池及水泥地基，並堆置雜物。
四、本件經協議兩造整理爭點同意限縮如下：
（一）原告請求被告將系爭土地如附圖所示紅色實線範圍面積10
      1.31平方公尺之地上物拆除、騰空，並將土地返還予原告
      ，有無理由？
（二）原告請求被告自100年1月1日起至返還系爭土地之日止，
      按月給付原告706元，有無理由？
五、本院之判斷：
（一）原告主張其為系爭土地之管理人，且被告起造之水泥地基
      及化糞池占用系爭土地面積101.31平方公尺等事實，業據
      其提出地籍圖謄本、現場照片為證（詳本院卷第6-7頁）
      ，並經本院於100年7月28日會同兩造及新竹市地政事務所
      派員至現場勘驗明確，製有勘驗筆錄（詳本院卷第50-51
      頁）及新竹市地政事務所於100年8月8日以新地測字第100
      0006018號函覆土地複丈成果圖附卷為憑（詳本院卷第53-
      54頁），且為被告就此所不爭執，足見原告此部分之主張
      ，自堪信為真實。
（二）原告依民法第767條規定請求被告將系爭土地如附圖所示
      紅色實線範圍、面積101.31平方公尺之地上物拆除、騰空
      ，並將土地返還予原告，有無理由？
   1、按民法第759條及土地法第43條規定，不動產之所有權係
      以登記為公示效力，登記具有絕對效力，係為保護第三人
      起見，將登記事項賦予絕對真實之公信力。查系爭土地為
      中華民國所有，管理者為原告，業據原告提出系爭土地登
      記謄本附卷可稽（見本院卷第4頁），且本院依職權向新
      竹市地政事務所函調系爭土地登記簿，經該事務所函覆檢
      附之土地登記簿顯示，系爭土地於81年6月25日分割自新
      竹市○○段155地號土地，而於80年5月14重測前之地號為
      新竹市○○段○段361地號土地等情明確，另觀地政機關
      函覆檢附之新竹市○○段○段361地號土地之土地登記簿
      載示：「登記：民國46年2月21日、原因：民國39年10月2
      5日接管、管理機關：台灣省政府財政廳發給所有權狀149
      79號、備註：46府地籍字第4616號令」、「管理機關變更
      、登記：民國50年10月3日、原因：民國50年2月3日接管
      、管理機關：財政部國有財產局加註所有權狀14979號、
      備註：56年6月16日府民地甲字第12367號令」等情明確，
      均有上開土地登記簿在卷可憑（見本院卷第91-97頁），
      準此，系爭土地於39年10月25年由臺灣省政府財政廳接管
      ，並於46年2月21日登記為國有，嗣奉省府56  年6月16日
      府民地甲字第12367號令變更管理機關為財政部國有財產
      局，堪以採信。揆諸前開條文意旨及說明，系爭土地既已
      依法登記為中華民國所有，原告自得代國家主張所有權人
      之權利，堪予認定。
   2、至被告辯稱伊之祖先，包括被告叔叔蘇金發及姑姑林蘇連
      塘，於日據時代即使用系爭土地並居住於土地上之石頭房
      屋內，被告於27年間出生時亦設籍於上開石頭房屋，並一
      直使用系爭土地至今未中斷，足證被告才是系爭土地之所
      有權人，而原告迄未提出接管或具備正當權源之依據，難
      認系爭土地為國有而原告為管理者云云，並提出戶籍謄本
      1紙為憑（見本院卷第26頁）。惟按當事人主張有利於己
      之事實者，就其事實有舉證之責任，此為民事訴訟法第27
      7條前段定有明文。是按舉證責任之分配原則，被告自應
      就被告為土地實際所有權人之有利於己之事實負舉證證明
      之責。經查，被告主張其出生於系爭土地上之石頭房屋，
      並長久設籍於此等語，雖為原告所不否認，惟此等事實僅
      能證明被告占用系爭土地之時間甚久，不足推認被告具有
      合法占用系爭土地之權源。又被告祖先縱於日據時代即開
      始居住在系爭土地上，惟其等占有使用系爭土地之原因甚
      多，蓋有可能係基於無權占有之原因，或係基於買賣取得
      土地所有權之意，或界址不明，致誤認他人土地為自己所
      有，或因不知為他人土地而誤為占有使用，或基於借用之
      意思等等不一而足，非必定基於所有權人之地位使用系爭
      土地，亦難以占有人在他人土地上有建築物之客觀事實，
      推論占友人必係有權占有使用系爭土地，而被告復未提出
      任何事證或所有權狀等證據資料以證明被告祖先於光復前
      取得系爭土地所有權，且日後由被告繼承此所有權一情，
      揆諸前揭說明，自不得據被告空言所述，採為有利於被告
      之認定。再者，原告於81年間將系爭土地出租予被告叔叔
      蘇金發，租期自81年6月1日起至85年12月31日止，租約到
      期後，蘇金發申請換約續租至90年12月31日止，蘇金發於
      租約到期前逝世，由被告姑姑林蘇連塘繼承，並申請繼承
      換約，租約至90年12月31日到期之事實，為兩造所不爭執
      之事項，是被告祖先蘇金發、林蘇連塘於80年至90年間均
      曾向原告承租系爭土地使用並成立租賃契約，衡諸常情，
      如被告祖先為系爭土地所有權人，豈會長年向原告承租系
      爭土地並支付租金之理，益徵被告抗辯其祖先為系爭土地
      所有權人云云，無從信實，即非足取。
   3、綜上，被告前述所辯，均難採認原告為系爭土地之實際上
      所有權人，且被告亦未進一步舉證證實其起造之水泥地基
      及化糞池，乃有權占用系爭土地，從而，本件被告所有之
      水泥地基及化糞池占用系爭土地，既無合法占有權源，原
      告依據民法第767條規定請求被告拆除無權占用系爭土地
      之地上物，將土地返還予原告，洵屬正當，應予准許。
（三）原告依不當得利之法律關係，請求被告自100年1月1日起
      至返還系爭土地之日止，按月給付原告706元，有無理由
      ？
   1、按無法律上之原因而受利益，致他人受損害者，應返還其
      利益，依其利益之性質不能返還者，應償還其價額，民法
      第179條、第181條但書分別定有明文，而無權占有他人土
      地，可能獲得相當於租金之利益為社會通常之觀念（最高
      法院61年台上字第1695號判例參照）。又城市地方房屋之
      租金，以不超過土地及其建築物申報總價年息百分之十為
      限，土地法第97條第1項定有明文，而該條規定於租用基
      地建築房屋準用之，土地法第105條亦定有明文。所謂土
      地之總價額，係指法定地價而言，土地所有權人依土地法
      所申報之地價為法定地價，土地法施行法第25條、土地法
      第148條分別定有明文。另基地租金之數額，除以基地申
      報地價為基礎外，尚須斟酌基地之位置，工商業繁榮之程
      度，承租人利用基地之經濟價值及所受利益等項，並與鄰
      地租金相比較，以為決定（最高法院68年台上字第3071
      號判例參照）。本件被告既無權占有系爭土地，當受有相
      當於租金之利益，致原告受有損害，是原告依民法第179
      條之規定，請求被告給付相當於租金之不當得利，自屬有
      據。又查被告所有之水泥地基及化糞池占有系爭土地之部
      分，坐落於舊港路巷道內之住宅區，周圍住家遍及，距離
      舊港路大馬路車程2分鐘，距離新竹市區火車站車程15分
      鐘，有本院100年7月28日勘驗筆錄附卷可稽（詳本院卷第
      49-51頁），足見當地交通尚堪便捷，生活機能普通，本
      院認以系爭土地申報地價4%計算之不當得利為當。再查，
      系爭土地為國有土地、地目為建、使用分區為河川區、99
      年當期申報地價為每平方公尺1,300元，據原告提出土地
      謄本可佐（見本院卷第4頁），又被告自承其所有之水泥
      地基及化糞池於98年間即興建完成等語，有開庭筆錄在卷
      可稽（見本院卷第35頁背面），是以，被告無權佔用系爭
      土地位置、面積既如附圖所示紅色實線範圍、為101.31平
      方公尺之土地，則被告於100年1月1日起至返還系爭土地
      之日止，每月所受相當於租金之不當得利金額為439元【
      計算式：1,300元×101.31平方公尺×4％÷12月＝439元
      ，元以下四捨五入】，故原告請求被告自100年1月1日起
      至返還系爭土地之日止，按年給付原告439元，即屬有據
      ，逾此部分之請求，難謂有據，應予駁回。
四、假執行之宣告：
    原告陳明願供擔保，聲請宣告假執行，經核無不合，爰酌定
    相當之擔保金額宣告之，原告其餘假執行之聲請，因該部分
    訴之駁回而失所依據，應併予駁回，並依民事訴訟法法第39
    2條第2項規定，依職權宣告被告預供擔保，得免為假執行。
五、本件判決之事證已臻明確，兩造其餘攻擊防禦方法及所提證
    據，經審酌後，認均與判決結果不生影響，爰不一一論述。
六、據上論結，本件原告之訴為一部有理由、一部無理由，依民
    事訴訟法第79條、第78條、第390條第2項、第392條2項，判
    決如主文。
中    華    民    國     100    年    9    月    6    日
                  民事第一庭    法  官  羅惠雯
以上正本係照原本作成。
如對本判決上訴，須於判決送達後20日內向本院提出上訴狀。
中    華    民    國     100    年    9    月    6    日
                                書記官  李勻淨